ACORDAO-COMPLETO-2435456

ACÓRDÃO 1298/2021 ATA 19/2021 - PLENÁRIO

VISTOS, relatados e discutidos estes autos de relatório de auditoria realizada na Petróleo Brasileiro S.A. - Petrobras, com objetivo de avaliar se as mudanças implementadas desde 2013 na gestão de projetos de investimento da estatal contribuíram efetivamente para a mitigação de atrasos nos empreendimentos,
ACORDAM os Ministros do Tribunal de Contas da União, reunidos em sessão do Plenário, ante as razões expostas pelo Relator, em:
9.1. recomendar à Petróleo Brasileiro S.A. que:
9.1.1. informe a instância competente, nas análises de Pós-EVTE, a ocorrência de alguma das situações listadas a seguir, anteriormente relacionadas na 7ª revisão da Sistemática Corporativa de Projetos de Investimento:
9.1.1.1. queda de VPL que torne o VPL tomada de decisão negativo;
9.1.1.2. queda de VPL que torne o VPL prospectivo negativo;
9.1.1.3. queda de VPL tomada de decisão superior a 20% ou US$ 200 milhões por influência conjunta dos fatores investimento, custo operacional, atraso, mudança de escopo e produção;
9.1.1.4. aumento do investimento superior a 15% ou US$ 200 milhões;
9.1.2. sistematize o registro dos indicadores econômicos gerados para os projetos de investimento de capital no segmento de Exploração e Produção, em visão full life, de forma periódica, sob uma mesma data-base, de tal maneira que seja possível realização de análises comparativas quanto à eficiência dos projetos de investimento quanto ao consumo de recursos;
9.2. fazer incidir sobre o relatório de auditoria e seus apêndices a restrição de acesso em grau de confidencialidade "reservado", com fundamento no art. 23, inc. VI, da Lei 12.527/2011 e, às peças e papéis de trabalho deste processo a classificação proposta no aplicativo "Classificação de peças do e-TCU com restrição de acesso", de modo que a concessão de vistas e cópias destes autos seja feita de acordo com as restrições ou permissões ali constantes.
9.3.promover a audiência de André Luis Fares Francis, Gerente de Demandas de Órgãos de Controle do Gabinete da Presidência da Petrobras, para que apresente razões de justificativa para a obstrução ao livre exercício de fiscalização pelo TCU, decorrente do não atendimento a ofício de requisição quanto a informações solicitadas; não agendamento das reuniões para execução da fiscalização in loco; obstrução à entrada da equipe na sede da Petrobras para realização de atos de ofício; não disponibilização à equipe de auditoria de acesso às instalações da Petrobras; e não disponibilização, à equipe de auditoria, de infraestrutura necessária à realização dos trabalhos, infringindo os arts. 41, 42, caput, e 87, incisos I, II e III, da Lei 8.443/1992.
9.4. promover a oitiva da Petróleo Brasileiro S.A. para que, no prazo de 15 (quinze) dias, informe a este Tribunal as medidas disciplinares adotadas em face da obstrução ao livre exercício de fiscalização pelo TCU, da parte de André Luis Fares Francis, Gerente de Demandas de Órgãos de Controle do Gabinete da Presidência da Petrobras, bem como as medidas adotadas, à época, para coibir a ocorrência de empecilhos indevidos às ações de fiscalização realizadas pelo TCU.

Relatório de auditoria realizada com o objetivo de avaliar se as mudanças implementadas desde 2013 na gestão de projetos de investimento da estatal contribuíram efetivamente para a mitigação de atrasos nos empreendimentos.

Petróleo Brasileiro S.A.

3. Interessados/Responsáveis: não há.

13.1. Ministros presentes: Ana Arraes (Presidente), Walton Alencar Rodrigues (Relator), Benjamin Zymler, Augusto Nardes, Raimundo Carreiro, Bruno Dantas, Vital do Rêgo e Jorge Oliveira.
13.2. Ministro-Substituto convocado: Marcos Bemquerer Costa.
13.3. Ministros-Substitutos presentes: André Luís de Carvalho e Weder de Oliveira.

ACORDAO-COMPLETO-2524055

Acórdão 235/2022 - Plenário

ACORDAO-COMPLETO-2517376

Acórdão 3145/2021 - Plenário

WALTON ALENCAR RODRIGUES

Documento classificado como sigiloso com fundamento no § 1º do art. 108 da Lei  8.443/1992 (Lei  Orgânica do TCU) c/c o art. 22 da Lei 12.527/2011 (Lei de Acesso à Informação).

8.1. Taísa Oliveira Maciel (118.488/OAB-RJ) e outros, representando Petróleo Brasileiro S.A.

Não atuou.

Documento classificado como sigiloso com fundamento no § 1º do art. 108 da Lei 8.443/1992 (Lei Orgânica do TCU) c/c o art. 22 da Lei 12.527/2011 (Lei de Acesso à Informação).

RELATÓRIO DE AUDITORIA (RA)

Secretaria de Fiscalização de Infraestrutura de Petróleo e Gás Natural (SeinfraPet).

Tratam os autos de auditoria de conformidade, realizada na Petróleo Brasileiro S.A. - Petrobras, com o objetivo de avaliar se as mudanças implementadas desde 2013, na gestão de projetos de investimento da estatal, efetivamente contribuíram para a mitigação dos atrasos nos empreendimentos. 
A presente auditoria foi realizada em cumprimento ao Acórdão 1747/2016-TCU-Plenário, exarado no âmbito do TC Processo 013.958/2013-5, de relatoria do Ministro Vital do Rêgo, que tratou de verificar as causas de atrasos em investimentos da Petrobras.
Na realização da referida auditoria, anterior à deflagração da Operação Lava-Jato, foram identificados os seguintes achados: i) atraso sistemático na carteira de projetos de investimentos; ii) desvio sistemático de orçamento na carteira de projetos de investimento; iii) atrasos nos principais projetos da carteira de projetos de investimento em fase de execução; iv) desvios de orçamento nos principais projetos da carteira de projetos de investimento em fase de execução; v) perda potencial do valor da carteira de projetos de investimento; vi) atraso em oito projetos de investimento; vii) desvio de orçamento em seis projetos de investimento e; viii) empreendimentos da carteira de projetos de investimento com Valor Presente Líquido (VPL) negativo.
Esses achados encontravam-se relacionados a significativas alterações de escopo em todos os dez projetos investigados e a significativa mudança de escopo e de prazo nos empreendimentos em execução, em praticamente todos os contratos apreciados.   
Por ocasião do julgamento do referido processo, encontravam-se em andamento na Petrobras alterações nos processos de tomada de decisão da estatal, inclusive mediante a criação da Diretoria de Governança, Risco e Conformidade, com o intuito de assegurar a conformidade de processos e mitigar riscos, dentre eles o de fraudes, corrupção e desvios de ética.
O Plenário, então, entendeu necessária a realização da presente auditoria para verificar se as mudanças implementadas contribuíram efetivamente para a eliminação dos atrasos sistemáticos na execução dos projetos.
Com esse objetivo definido, a equipe de auditoria identificou a necessidade de mapear as mudanças em estratégias e valores de investimento, em processos de trabalho, governança e padrões implementados na Companhia desde 2013, ano da conclusão do relatório de auditoria do TC Processo 013.958/2013-5, até 2019, ano da realização da presente ação de controle.
Assim, foram examinados o Plano de Negócios e Gestão (PNG) , mais especificamente os referentes aos quinquênios 2013-2017 e 2019-2023, a evolução da Sistemática Corporativa de Projetos de Investimento e as alterações empreendidas pela empresa em diversas áreas, em especial a área de Suprimentos de Bens e Serviços e Governança.
Nesse mister, verificou-se que a maioria dos empreendimentos, nos quais se identificaram atrasos, na auditoria de 2013, pertencia ao segmento de Refino, cerne dos acontecimentos descortinados na Lava Jato, cujas obras se encontram em situação de abandono ou de desinvestimento.
A equipe de auditoria, então, escolheu como objeto o segmento de Exploração e Produção, para o qual seriam alocados, segundo o PNG 2019-2023, US$ 68,8 bilhões de investimentos, cerca de 81,8% do total de US$ 84,1 bilhões.
Formulou, então, as seguintes questões de auditoria, que pautaram a execução dos trabalhos:
quais foram os mecanismos de controle interno implantados pela Petrobras para a melhoria da governança na execução de projetos de investimento, em geral, e, especificamente, no E&P?
em qual medida os projetos de investimento de E&P evoluíram quanto à eficiência na sua implementação desde a implantação dos mecanismos de governança?
Para tentar inferir e mensurar o ganho de eficiência nos projetos de investimentos, a equipe de auditoria planejou aplicar a ferramenta de avaliação de eficiência denominada Análise Envoltória de Dados, ou Data Envelopment Analysis - DEA.
Após a breve introdução, passo a tratar dos achados de auditoria.
Em resposta à primeira questão, a equipe mapeou diversas mudanças nos procedimentos e padrões da Companhia, devidamente registradas no relatório antecedente, e identificou avanços nos mecanismos de controle em diversas áreas investigadas, como na Sistemática Corporativa de Projetos de Investimento, em Suprimentos de Bens e Serviços e no setor de Governança. 
A equipe de auditoria ressalvou, no entanto, duas questões que entendeu merecerem ressalvas, a saber: a) abrandamento dos critérios de reavaliação de projetos e b) gestão da carteira com indicadores que não permitem a comparação entre projetos de investimentos.
Abrandamento dos critérios de reavaliação de projetos
A Petrobras adota um processo de tomada de decisão em investimentos lastreada em sucessivas análises e aprovações, resumidas na figura a seguir:
Ao final de cada uma das Fases I, II e III há um "Portão" em que é apresentado um conjunto de informações necessárias à tomada de decisão de prosseguimento para a próxima etapa. Paralelamente, ao longo do ciclo de vida do projeto, existe um macroprocesso de monitoramento e controle de desempenho, devidamente normatizado na "Sistemática Corporativa de Projetos de Investimento de Capital do Sistema Petrobras".
Dentre os monitoramentos exigidos pela Sistemática, destacou-se monitoramento após o Estudo de Viabilidade Técnico-Econômico (EVTE) , denominado de análise de pós-EVTE, a ser realizado ao longo da Fase IV, detidamente apresentado em anexo ao relatório de auditoria.
Por ocasião da realização desses acompanhamentos, em especial no pós-EVTE, havia diversos critérios que, se identificados, demandavam uma reavaliação, com submissão do projeto a uma nova deliberação, inclusive quanto à sua continuidade. Em determinados casos, essa reavaliação deveria ser realizada por profissionais não integrantes da equipe do projeto.
Os critérios de reavaliação então existentes na 7ª Versão da Sistemática de Projetos de Investimento eram os seguintes:
queda de VPL que torne o VPL tomada de decisão negativo;
queda de VPL que torne o VPL prospectivo negativo;
queda de VPL tomada de decisão superior a 20% ou US$ 200 milhões por influência conjunta dos fatores investimento, custo operacional, atraso, mudança de escopo e produção;
 aumento do investimento superior a 15% ou US$ 200 milhões.
Ocorre que, durante a realização dos trabalhos de fiscalização, a equipe de auditoria se deparou com a aprovação da 8ª revisão da Sistemática para Projetos de Investimento, em que todos esses critérios foram substituídos por um só: VPL prospectivo negativo em um dos cenários oficiais.
A Petrobras justificou a alteração como medida de racionalização, por se tratar de critério mais objetivo e adequado para identificar projetos que efetivamente demandem novos estudos e análises com relação à sua continuidade.
Aduz a estatal, em síntese, que no caso de projetos que apresentam queda de VPL ou aumento de investimento, mas mantém VPL prospectivo positivo, a decisão econômica ótima é a continuidade do projeto. Em sendo o VPL prospectivo positivo, a realização de novas avaliações e aprovações internas acabam por não alterar a decisão com relação a continuidade do projeto.
A equipe pondera que o critério permite a continuidade de projetos com alto potencial de problemas. Nesse sentido, apresenta diversas situações que levariam à reavaliação do projeto, na sistemática anterior, mas que, no novo critério, seguiriam em frente sem levantar nenhum alerta. 
A título de exemplo, sugere a hipótese de aumento de 100% no valor de determinado investimento, que poderia ser causado por aumento desmedido do valor das obras contratadas, equivalente ao dobro do aprovado na fase anterior, que não seria revisto na nova sistemática. 
Assim, a equipe de auditoria propõe recomendar à estatal que as instâncias competentes sejam devidamente informadas da ocorrência das situações antes relacionadas na 7ª revisão da Sistemática, ainda que a Petrobras opte por continuar a utilizar o critério único de reavaliação de projetos constante na 8ª revisão da Sistemática. 
No caso, assiste razão à unidade técnica. A essência de um processo de monitoramento não pode ser resumida apenas à decisão de continuidade ou não de um empreendimento. Talvez a lição mais importante oriunda dos fatos descortinados pela operação Lava-Jato tenha sido a necessidade de identificar e diagnosticar a existência e as causas de desvios em relação ao planejado, o que permite não apenas corrigir falhas pontuais, mas também permite a identificação de oportunidades de melhoria, reduzindo riscos que até então não haviam sido considerados.
Assim, acolho a proposta de recomendação no sentido de que as instâncias decisórias competentes pela aprovação da última passagem dos projetos sejam devidamente informadas da ocorrência de desvios relacionados na 7ª revisão da Sistemática, de forma a poderem tomar decisão mais fundamentada a respeito da continuidade ou da reavaliação dos empreendimentos.
Indicadores dos projetos de investimentos
Quanto à segunda questão de auditoria, que visava a avaliar em qual medida os projetos de investimento de E&P evoluíram quanto à eficiência na sua implementação, a equipe de auditoria não logrou obter resposta, pois não conseguiu obter os dados necessários à aplicação da Análise Envoltória de Dados - DEA.
A utilização da Metodologia de Análise Envoltória de Dados - DEA, como instrumento de auditoria para avaliação de eficiência, foi aprovada por meio da Portaria-Segecex 30/2018, tendo sido detalhada no Apêndice B do relatório de auditoria.
A equipe solicitou à Petrobras a apresentação de indicadores relacionados a custo, escopo e prazo para todos os projetos de investimento de capital do segmento de E&P medidos na data de aprovação do PNG nos anos de 2013 e 2019.
Segundo informação expressa na Sistemática de Projetos de Investimento de Capital, os indicadores solicitados teriam sido disponibilizados para a tomada de decisão pela instância responsável pela aprovação nos portões de passagem de cada fase. Portanto, as informações deveriam existir para cada um dos projetos de investimento.
A equipe da Petrobras informou que havia o registro dos indicadores solicitados, porém não seria possível a comparação desses entre si, pelo fato de não estarem registrados em uma mesma data-base, e ainda assim, para obter cada um dos indicadores solicitados pela equipe de auditoria para todos os projetos do E&P, seria necessário um trabalho extenso de mineração de dados, uma vez que essas informações não se encontravam consolidadas em nenhuma base de dados da Companhia.
Destaca a equipe de auditoria que os projetos da carteira atual possuem como indicadores consolidados em uma mesma data-base apenas o VPL prospectivo, VPL/IA prospectivo, TIR, VPL/DA prospectivo e Brent de equilíbrio prospectivo. Não há, porém, registros atualizados e em uma mesma base de indicadores que considerem todos os custos e os benefícios dos projetos na totalidade e sua vida econômica.
Sob o ponto de vista do planejamento estratégico, a visão prospectiva se revela adequada, uma vez que deve buscar a solução ótima para a Companhia a partir daquele momento. Contudo, sob as perspectivas de gestão de projetos, gestão de processos, lições aprendidas, controles internos, alocação de recursos críticos e busca por falhas em procedimentos, a ausência de uma base comparativa mais robusta entre os projetos indica uma possível deficiência de gestão.
Após aprofundada análise, a equipe conclui que toda a decisão por alocação de recursos da Petrobras é guiada a partir de uma visão prospectiva. Os indicadores que permitiriam uma comparação de toda a vida do projeto (full life) são registrados formalmente em datas-bases distintas no momento da passagem de fase nos portões de decisão dos projetos de investimento, o que inviabiliza uma análise histórica, integrada e completa da carteira de projetos de investimento.
Ademais, destaca a equipe que, de acordo com o Padrão para Gerenciamento de Portfólio do Project Management Institute - PMI, métricas como retorno do investimento ou VPL, em uma visão full life, e não apenas prospectiva, auxiliam no monitoramento e controle para garantir que o portfólio, como um todo, tenha a performance adequada para perseguir os objetivos organizacionais.
Assim, com o intuito de promover a melhoria contínua dos procedimentos de governança e dos mecanismos de controle, a equipe sugere que a Petrobras sistematize o registro dos indicadores econômicos essenciais na visão full life de forma periódica, sob uma mesma data-base, de forma que essa sistematização permita um acompanhamento da eficiência relativa entre projetos que, ao fim e ao cabo, competem entre si por recursos críticos, sejam monetários, sejam materiais.
Verifico que a proposta da unidade técnica pode contribuir com o aperfeiçoamento da gestão do portfólio de projetos de investimentos da Petrobras em termos de economicidade, eficiência e efetividade, razão pela qual acolho a recomendação para que a Companhia avalie a conveniência e a oportunidade de sua adoção.
					II
Obstrução ao livre exercício de fiscalização pelo TCU
A equipe de auditoria do TCU identificou e relatou a sistemática imposição de dificuldades ao seu trabalho, por parte dos empregados da Petrobras, em todo o início da ação de controle. 
A obstrução ao livre exercício de fiscalização ocorreu de forma localizada e individualizada, no âmbito das providências a cargo do representante do Gabinete da Presidência da Petrobras - GAPRE, o Gerente de Demandas de Órgãos de Controle, que solicitou diversas prorrogações para o envio das informações especialmente requisitadas; informou não haver "interlocutor designado" para o atendimento das demandas da equipe; não providenciou reuniões solicitadas pela equipe; não providenciou instalações necessárias ao desenvolvimento dos trabalhos; deixou que a equipe fosse barrada na entrada da empresa.
Muito embora o representante do Gabinete da Presidência da Petrobras - GAPRE, o Gerente de Demandas de Órgãos de Controle, estivesse ciente de que a equipe de auditoria estaria na terça-feira, dia 13/8/2019, às 9h da manhã, na sede da Petrobras, para a realização das reuniões solicitadas - data, local e hora certos - a entrada da equipe de auditoria, no edifício sede da Petrobras, foi obstada, à vista de todos, pela recepção, não tendo havido nenhum tipo de solicitação de liberação de acesso pelo Gabinete da Presidência, nenhuma reunião tendo sido agendada.
A aleivosia consumou-se com o ostensivo bloqueio da entrada da equipe na estatal, tendo a ela sido informado, mediante contato telefônico com o responsável, intermediado por sua secretária, que ele não se encontrava e apenas chegaria no final da manhã, tornando patente o intuito de menoscabo da fiscalização do TCU. O objetivo era desestimular o trabalho da equipe no seu intuito de fiscalização, com a vexaminosa exposição da equipe na movimentada entrada principal da empresa.
Tal fato não deixa de integrar-se, à perfeição, no quadro avesso à fiscalização da Petrobras, que então centralizou as maiores ações de corrupção do País, com desvio de bilhões de reais de verbas públicas e intensa participação dos seus empregados, em todos os trâmites dos desvios e fraudes, todas intensamente noticiadas na imprensa da época e comprovadas documentalmente.
 Para o ingresso da equipe na empresa, foi necessário que o supervisor da fiscalização entrasse em contato com membro da equipe do Gabinete da Presidência e o alertasse, de forma enfática e afirmativa, de que a obstrução ao exercício da fiscalização poderia ensejar a aplicação da multa prevista no art. 58, inciso V e VI da Lei 8.433/1992. 
Conduzida, então, a uma sala de reuniões no Gabinete da Presidência, em que pese o pedido para que aguardasse a chegada do Gerente de Demandas, a equipe decidiu dar início aos trabalhos de auditoria e requisitou a realização imediata de uma das entrevistas solicitadas via ofício de requisição. Os pedidos não foram atendidos pela equipe da Estratégia da Petrobras que não os quis atender, ou não estava preparada para fornecer as informações solicitadas.
A partir desse ponto e das muitas reclamações, um membro da equipe da Estratégia, em conjunto com um membro do GAPRE (que não o gerente) , coordenou o moroso atendimento às solicitações da equipe de auditoria a contento.
Caracterizou-se, assim, a ocorrência de obstrução ao livre exercício da fiscalização pelo TCU pelas seguintes condutas do Gerente de Demandas de Órgãos de Controle da Petrobras: i) não atendimento ao Ofício de Requisição 2-150/2019-TCU-SeinfraPetróleo quanto às informações solicitadas; ii) não atendimento ao Ofício de Requisição 3-150/2019-TCU-SeinfraPetróleo quanto ao agendamento das reuniões para execução da fiscalização in loco; e iii) obstrução à entrada da equipe na sede da empresa para a prática de ato de ofício; iiii) não disponibilização à equipe de auditoria de acesso às instalações da Petrobras e à infraestrutura necessária a realização dos trabalhos, infringindo os arts. 41, 42, caput, e 87, inciso II, da Lei 8.443/1992.
Em seus comentários ao relatório preliminar de auditoria, a Petrobras, resumidamente, defende que os fatos caracterizados como obstrução ao livre exercício de controle foram ocasionados por falhas de comunicação, não tendo havido má fé, tampouco obstrução de informações, aduzindo que "lamenta que eventuais ocorrências frutos de excesso de trabalho e mal-entendidos possam ter interferido no fornecimento dos dados necessários, embora nenhuma informação da empresa tenha sido negada em nenhum momento. Reforçamos nossas sinceras e profundas desculpas pelo ocorrido".
A equipe propõe acolher os esclarecimentos considerando que o fato se deu de maneira isolada no histórico recente no relacionamento com a Petrobras. Entendo, todavia, não haver como relevar o tipo de tratamento descortês e vexaminoso, imposto aos auditores do Tribunal de Contas da União, pela Petrobras, no exercício de suas atribuições, em caráter oficial, atuando em representação e em nome do Tribunal, em empresa notoriamente envolvida em atos de corrupção estatal do mais torpe nível. O abuso perpetrado pelos empregados da empresa contra os auditores é abuso contra o próprio Tribunal de Contas da União, no regular exercício de suas funções de fiscalização.
Não vislumbro que a sequência de fatos narrada, em que o gestor deixou de responder aos e-mails da equipe, não retornou ligações realizadas seguidas vezes, ignorou o conteúdo de requisições e permitiu que auditores do TCU sofressem o constrangimento ilegal não só de terem seu ingresso barrado nas portas da empresa, mas também o de terem que retardar os trabalhos planejados, em razão da ausência de providências simples, como a marcação das reuniões, possa ser simplesmente desconsiderada. Trata-se de quadro sistemático de hostilidade ao controle por parte da Petrobras, para a proteção de fraudes e desvios de recursos públicos, com o objetivo perceptível de desestimular o controle externo, no pleno exercício de suas atribuições constitucionais de fiscalização.
Não vislumbro, também, como a sequência desses lamentáveis eventos possa ter decorrido de meras falhas de comunicação, mormente porque o responsável foi pessoalmente informado da realização dos trabalhos, após contato telefônico, consoante expressamente registrado no item 208 do relatório de auditoria transcrito a seguir:
208. Uma vez que o gerente não respondeu os e-mails e tampouco confirmou o agendamento das reuniões, o coordenador da presente fiscalização tentou contato telefônico nos dias subsequentes, ocasiões nas quais a secretária do gerente informou que ele estava em reunião. Tendo obtido sucesso apenas no dia 9/8/2019, questionou-se o gerente a respeito das reuniões que foram solicitadas via ofício e este respondeu que elas deveriam ser realizadas via videoconferência e não presencialmente. O coordenador da equipe do TCU ressaltou que a fiscalização era presencial, informando ainda que as passagens estavam marcadas e que a equipe estaria na terça-feira (13/8/2019) às 9h da manhã na sede da Petrobras para a realização das reuniões solicitadas. 
A fuga do cumprimento de suas atribuições, por parte do empregado da Petrobras, salta aos olhos. Se o fez sponte propria, ou por orientação superior, já que era o representante do Gabinete da Presidência da Petrobras - GAPRE e Gerente de Demandas de Órgãos de Controle não foi esclarecido, ponto passível de consideração em sua defesa. 
De qualquer modo, entendo deveras grave a conduta do gestor, bem como lamentável o aparente menoscabo com que foram tratadas a equipe de auditoria e os ofícios de requisição, atitude essa que deve ter expresso e vigoroso repúdio por parte desta Corte de Contas, para que jamais novamente aconteça.
 Ante a especial gravidade dos fatos que caracterizaram a ocorrência de obstrução ao livre exercício de fiscalização pelo TCU, determino que o responsável, André Luis Fares Francis, Gerente de Demandas de Órgãos de Controle do Gabinete da Presidência da Petrobras, seja ouvido em audiência, para que apresente razões de justificativa pela conduta verificada nestes autos. 
Verifico não constar dos autos informações a respeito de eventuais medidas tomadas pela Presidência da Petrobras em relação aos fatos relatados, razão pela qual deve ser promovida a oitiva da empresa para que se manifeste em relação à conduta do gestor, informando as medidas adotadas, à época, para coibir a ocorrência de novas obstruções às fiscalizações realizadas pelo TCU, bem como as medidas disciplinares adotadas em razão de tão lamentável conduta. 
Ante o exposto, acolho o relatório de auditoria, que incorporo às razões de decidir, e voto por que o Tribunal adote o Acórdão que ora submeto à apreciação deste Colegiado.
TCU, Sala das Sessões, em 2 de junho de 2021.
WALTON ALENCAR RODRIGUES 
Relator